臺灣士林地方法院民事判決　　　　　　 99年度簡上字第181號
上　訴　人　陳柏廷
被上訴人　　蔣玉英
兼訴訟代理　郭葉瑜
人
上列當事人間請求確認本票債權不存在事件，上訴人對於中華民
國99年9 月15日本院士林簡易庭99年度士簡字第295 號第一審判
決提起上訴，本院判決如左：
      主      文
原判決廢棄。
被上訴人之訴駁回。
第一、二審訴訟費用由被上訴人負擔。
      事實及理由
一、被上訴人起訴主張：上訴人前持有經本院於民國98年12月29
    日以98年度票字第8907號裁定准予強制執行，由被上訴人於
    96年12月12日所共同簽發，票面金額為新臺幣（下同）200,
    000 元，票號：TH 0000000，受款人為「郭葉祥」，到期日
    為98年12月1 日之本票乙紙（以下簡稱系爭本票）。系爭本
    票於背面在形式上固有「郭葉祥」之署名背書（以下簡稱系
    爭背書），惟被上訴人郭葉瑜之父郭葉祥於98年1 月20日即
    因病住院，於同年3 月6 日死亡，住院期間短暫，且因疾病
    身體與意識狀況均未臻完善，顯不具行為能力，系爭背書應
    非郭葉祥所親簽，而係他人偽造署名為背書，上訴人並未受
    讓取得系爭本票權利。為此，依法提起本訴，聲明請求確認
    上訴人執有系爭本票債權不存在等語。
二、上訴人則以：伊係自訴外人郭蘇光子受讓系爭本票，且形式
    上背書連續，應已取得票據權利等語資為抗辯，並聲明：駁
    回被上訴人之訴。
三、原審判決准許被上訴人之全部請求，上訴人於本院以系爭背
    書之署名確為郭葉祥所親簽，原審判決未予詳查，顯有違誤
    為理由，上訴聲明求為判決：(一)原判決廢棄；(二)駁回被上訴
    人第一審之訴。被上訴人對於上訴人之上訴則於本院聲明：
    駁回上訴人之上訴。
四、本院得心證之理由：上訴人主張系爭本票為被上訴人共同簽
    發後交付予郭葉祥乙節，為被上訴人自認屬實，並有系爭本
    票在卷足稽（原審卷第28頁），已堪認定。惟被上訴人仍以
    上情主張系爭本票債權不存在，是本件之爭點厥在於：(一)系
    爭本票是否有背書不連續的事實？(二)系爭背書「郭葉祥」之
    署名是否為偽造？茲分述如下：
（一）按執票人應以背書之連續，證明其權利，票據法第37條第
      1 項前段定有明文，該規定並為本票所準用（票據法第12
      4 條規定參照）。又如由本票發票人將受款人記載於本票
      時，由受款人為背書轉讓，為背書之連續（最高法院68年
      台上字第1939號判例參照）。本件上訴人主張系爭本票之
      背書形式上連續，已可取得系爭本票權利，並就其收受系
      爭本票之經過，辯稱：97年1 月28日郭蘇光子至伊羅斯福
      路二段之辦公室借錢時交付予上訴人等語，且提出同意書
      1 紙為證（原審卷第17頁）。被上訴人則否認同意書之真
      正，對於上訴人之答辯陳稱：郭蘇光子是被上訴人郭葉瑜
      之後母，上訴人原說是郭葉祥私下轉讓系爭本票，後又說
      是郭蘇光子所簽，且收受系爭本票的時間於原審說是98
      年，於本院又說是97年1 月28日，收受系爭本票情節並不
      一致，且郭葉祥逝世前，均是由郭蘇光子管理錢財，並無
      經濟困難而要以系爭本票向上訴人借款之可能等語。經查
      ：系爭本票係由郭蘇光子交付予上訴人乙節，為證人郭蘇
      光子到庭證述：「（問：是否替郭葉祥保管5 張票？）不
      是保管，是我們老人家要做生活費用的，我先生就說如果
      要錢的話，就可以向親朋好友借來用」，「（問：提示98
      年12月1 日票，問是否為郭葉瑜開給郭葉祥的票之一？）
      對，後面背書是我先生背的，而且5 張都有背書。陳先生
      的長輩是跟我20年的朋友，所以我們向他借錢來做生活費
      ，我先生還沒往生時，我就有向他借錢。我先生96年就有
      跟我講說可以週轉來做生活費，我是在97年向陳先生借錢
      時，就將票交給陳先生。我向陳先生借來的生活費，我先
      生也都有用到，我先生只是右腳不好，身體還可以慢慢走
      。…」等語（原審卷第42頁背面至43頁），被上訴人固亦
      否認該等證詞為真正。惟被上訴人自承系爭本票係因被上
      訴人郭葉瑜向郭葉祥購買老家土地的持分所以開立5 張本
      票交予郭葉祥中之1 張本票（原審卷第42頁背面），與上
      揭證詞所述郭葉祥允許郭蘇光子原持有包含系爭本票等5
      張票等情相符；又證詞內關於郭葉祥可能將其財產事宜授
      權郭蘇光子代為行使，亦與上訴人所提出「同意書」有：
      「郭葉祥同意有關本人之各項債權追討事宜等，全部願意
      交由郭蘇光子…隨即代表本人全權處理及主張一切之權益
      。為保障配偶郭蘇光子之最低生活費等（目前配偶處於多
      病體弱、無謀生能力、亦無其他收入）因此立此同意書，
      …」等記載（原審卷第17頁）情節一致，是上開證詞與事
      實相符，堪可為據。並可解為郭葉祥亦可能將其對被上訴
      人之本票債權授權郭蘇光子持以讓與他人以換取現金使用
      。因此，系爭本票既由被上訴人自行填載受款人為郭葉祥
      ，背書人之署名亦為「郭葉祥」。且係由郭蘇光子基於郭
      葉祥生前之授權，並於郭葉祥死亡前持向上訴人借款。依
      上揭規定意旨，系爭本票之形式上背書連續並無欠缺，上
      訴人自可持向票據債務人即被上訴人行使票據權利。
（二）次按當事人主張有利於己之事實者，就其事實有舉證之責
      任，民事訴訟法第277 條定有明文。而票據債務人既對於
      票據之真正並不爭執，原應依票據上所載文義負責，其抗
      辯背書為偽造，即應就偽造背書之事實負舉證責任。本件
      被上訴人主張系爭背書為偽造，且上訴人知悉而仍然取得
      系爭本票乙節，固於原審及本院審理中迭次聲請將郭葉祥
      平日之字跡資料及系爭本票送至內政部警政署刑事警察局
      、憲兵司令部刑事鑑識中心、法務部調查局等機構鑑定。
      惟均經各該專業鑑識機構以該署名筆劃潦草，欠清晰、可
      供比對之字跡太少等理由而未能作成明確鑑識結果（原審
      卷第52、61、78頁；本院卷第71頁），是尚難僅憑肉眼清
      楚判認系爭背書「郭葉祥」之署名即非本人所親簽。此外
      ，被上訴人未再提出其他資以判明系爭背書為偽造之跡證
      ，自難逕為被上訴人主張有利之認定。是被上訴人主張系
      爭本票債權不存在，即屬無據，並不足取。
五、綜上所述，系爭本票尚查無背書不連續之事實，因此被上訴
    人聲明請求確認上訴人執有系爭本票債權不存在，即屬無據
    ，應予駁回。原審判命確認系爭本票之本票債權不存在，依
    法尚有未洽，上訴意旨指摘原判決不當，求予廢棄改判，為
    有理由，自應由本院予以廢棄改判如主文第2 項所示。
六、本件事證已臻明確，兩造其餘舉證及攻擊防禦方法，核與判
    決結果不生影響，爰不予一一論述，附此敘明。
七、據上論結，本件上訴為有理由，依民事訴訟法第436 條之1
    第3 項、第450 條、第78條，判決如主文。
中    華    民    國   100    年    5     月    4     日
                       民事第一庭審判長法  官  俞慧君
                                       法  官  陳燁真
                                       法  官  古振暉
正本係照原本作成。
本判決不得上訴。
中    華    民    國   100    年    5     月    4     日
                                       書記官  林郁菁